ACORDAO-COMPLETO-2428026

ACÓRDÃO 12530/2020 ATA 41/2020 - PRIMEIRA CÂMARA

VISTOS, relatados e discutidos estes autos de recurso de reconsideração interposto por Catulino Ferraz de Oliveira contra o Acórdão 3808/2020-TCU-Primeira Câmara;
	ACORDAM os ministros do Tribunal de Contas da União, reunidos em sessão da 1ª Câmara, diante das razões expostas pelo relator, em:
9.1. não conhecer do recurso de reconsideração, com fundamento no art. 32, inciso I e parágrafo único, da Lei 8.443/1992, e nos arts. 277, inciso I, e 285, caput e § 2º, do Regimento Interno do TCU, por restar intempestivo e não apresentar fatos novos;
9.2. dar ciência desta deliberação ao recorrente.

Recurso de reconsideração contra deliberação que julgou irregulares, condenou em débito e aplicou multa a gestor que não comprovou a regular aplicação dos recursos repassados ao Programa de Proteção Social Básica (PSB) e ao Programa de Proteção Social Especial (PSE), no exercício de 2008.

Primeira Câmara

Prefeitura Municipal de Tremedal - BA.

3. Recorrente: Catulino Ferraz de Oliveira (XXX.325.405-XX).

13.1. Ministros presentes: Walton Alencar Rodrigues (Presidente), Benjamin Zymler, Bruno Dantas e Vital do Rêgo (Relator).
13.2. Ministros-Substitutos presentes: Augusto Sherman Cavalcanti e Weder de Oliveira.

VITAL DO RÊGO

Ministro-Substituto Weder de Oliveira.

Trata-se de recurso de reconsideração interposto por Catulino Ferraz de Oliveira contra o Acórdão 3808/2020-TCU-Primeira Câmara, por meio do qual esta Corte de Contas julgou irregulares suas contas, imputando-lhe débito e multa (peça 34) .
2.	A Secretaria de Recursos, na manifestação constante da peça 48, que contou com o aval do corpo diretivo daquela unidade especializada (peças 49 e 50) , ao se manifestar sobre a admissibilidade do recurso, apontou a intempestividade da peça recursal e fez outras observações, conforme excerto a seguir transcrito, verbis:
É possível afirmar que o recorrente foi devidamente notificado acerca do acórdão original mediante o Ofício 13699/2020-TCU/Seproc (peças 44 e 45) em seu endereço constante no Termo de Pesquisa de Endereço (peça 37) , obtido junto aos Sistemas Corporativos do TCU, especificamente na base da Receita Federal, de acordo com o disposto no art. 179, II, do Regimento Interno/TCU.
Este exame de tempestividade deve observar as Portarias-TCU 61/2020 e 71/2020, as quais estabelecem a suspensão dos prazos processuais durante o período de 23/3/2020 a 20/5/2020.
Nesse sentido, a presente análise considera o lapso temporal ocorrido entre a notificação da decisão original (18/5/2020, peça 45) e o dia 23/3/2020, bem como aquele compreendido entre 20/5/2020 e a interposição do recurso em exame (8/5/2020, peça 46) .
Assim, considerando que "a data de início do prazo é contada a partir do primeiro dia em que houver expediente no Tribunal", nos termos do art. 19, § 3º, da Resolução/TCU 170/2004, com relação ao primeiro lapso temporal, cujo termo a quo foi 19/5/2020, não houve contagem de prazo e, quanto ao segundo, dezenove dias.
Ante o exposto, o apelo foi interposto após o total de dezenove dias, devido ao que se conclui por sua intempestividade.
	2.2.1. Em sendo intempestivo, houve superveniência de fatos novos?
	Não

Para análise do presente requisito, verifica-se oportuno a realização de breve histórico dos autos.
Trata-se de tomada de contas especial instaurada pelo Fundo Nacional de Assistência Social (FNAS) em desfavor do Sr. Catulino Ferraz de Oliveira, ex-prefeito do município de Tremedal/BA (gestão 2005-2008) , em razão da omissão no dever de prestar contas quanto aos recursos repassados ao Programa de Proteção Social Básica (PSB) e ao Programa de Proteção Social Especial (PSE) , no exercício de 2008.
Destaca-se que o responsável, devidamente citado, solicitou prazo para atender à citação, entretanto, manteve-se silente (peça 35, p. 1, item 6) . 
Os autos foram apreciados por meio do Acórdão 3808/2020-TCU-Primeira Câmara (peça 34) , que julgou irregulares as contas do responsável e lhe aplicou débito e multa.
Em essência, restaram configuradas nos autos a omissão no dever de prestar contas e a inexistência nos autos de elementos caracterizadores da boa-fé do responsável, conforme consta da Proposta de Deliberação (peça 35, p. 1, item 7) .
Devidamente notificado, o recorrente interpõe a presente peça recursal intempestiva.
Preliminarmente, faz-se mister ressaltar que o artigo 32, parágrafo único, da Lei 8.443/92, estatui que "não se conhecerá de recurso interposto fora do prazo, salvo em razão de superveniência de fatos novos, na forma do Regimento Interno".
Regulamentando esse dispositivo, o artigo 285, § 2º, do RI/TCU dispõe que "Não se conhecerá de recurso de reconsideração quando intempestivo, salvo em razão de superveniência de fatos novos e dentro do período de cento e oitenta dias contado do término do prazo indicado no caput, caso em que não terá efeito suspensivo". 
Para que o presente recurso possa ser conhecido, uma vez interposto dentro do período de cento e oitenta dias, torna-se necessária a superveniência de fatos novos.
Na peça ora em exame (peça 46) , o recorrente argumenta, em síntese, que:
em preliminar, houve a prescrição da pretensão punitiva e da ação de ressarcimento ao erário (p. 1-3) ;
houve a prescrição na sua modalidade intercorrente, visto que o feito ficou paralisado por período superior a 3 anos sem qualquer deliberação, somente em 2017 foi autorizada a abertura de TCE  (p. 3-4) ;
houve violação da ampla defesa e do contraditório, visto que o ato citatório ocorreu após o transcurso de anos da prática do ato reputado ilícito, prejudicando, assim, a produção de prova documental (p. 4-5) ;
não há motivação legal no acórdão recorrido (p. 6-7) ;
não houve irregularidade nas contas, visto que o prazo de prestação de contas foi até 28/2/2019, quando não era mais prefeito (p. 7-9) ;
não cabe a cobrança de mora sobre o débito imputado, visto que foi ultrapassado o prazo de sessenta dias para órgão concedente se manifestar sobre a aprovação ou não da prestação de contas (p. 9-11) ;
cabe a aplicação dos princípios da proporcionalidade e razoabilidade (p. 11-13) .
Requer a reforma da decisão combatida. Destaca-se que os argumentos apresentados estão desacompanhados de qualquer documento.
Isto posto, observa-se que o recorrente busca afastar sua responsabilidade por meio de argumentos e teses jurídicas que, ainda que inéditos, não são considerados fatos novos por este Tribunal, conforme consolidada jurisprudência desta Corte (Acórdão 2308/2019-TCU-Plenário, Acórdão 1760/2017-TCU-Primeira Câmara e Acórdão 2860/2018-TCU-Segunda Câmara) .
Com efeito, novas linhas argumentativas representariam elementos ordinários que somente justificariam o seu exame na hipótese de interposição tempestiva do recurso. Entendimento diverso estenderia para cento e oitenta dias, em todos os casos, o prazo para interposição dos recursos de reconsideração e pedido de reexame, tornando letra morta o disposto no artigo 33 da Lei 8.443/92, que estabelece período de quinze dias para apresentação destes apelos.
A tentativa de se provocar a pura e simples rediscussão de deliberações do TCU com base em discordância com as conclusões deste Tribunal não se constitui em fato ensejador do conhecimento do recurso fora do prazo legal.
Por todo o exposto, não há que se falar na existência de fatos novos no presente expediente recursal, motivo pelo qual a impugnação não merece ser conhecida, nos termos do artigo 32, parágrafo único, da Lei 8.443/92.
[...]
	
	2.6. OBSERVAÇÕES
O recorrente alega que houve prescrição da pretensão punitiva e da ação ressarcimento ao erário, em razão do julgado do STF - tema 899 (peça 46, p. 1-4) ;
A alegação de prescrição assume particular relevância, dado o recente julgamento, pelo STF, do RE 636.886 (tema 899 da repercussão geral) . Os significativos impactos deste julgamento foram objeto de análise pela Serur nos autos do TC Processo 027.624-2018-8. Por economia processual, juntou-se a estes autos (peça 47) cópia do exame e do pronunciamento da unidade emitidos pela Serur naquele processo, em que foram fundamentadas as seguintes premissas, que serão consideradas no presente exame:
a)  pela jurisprudência até então vigente, a pretensão punitiva exercida pelo Tribunal de Contas estava sujeita à prescrição, regida pelos critérios fixados no Acórdão 1441/2016-TCU-Plenário. Já quanto ao débito, a ação de ressarcimento era considerada imprescritível, por expressa previsão do art. 37, § 5º, da Constituição Federal. No entanto, ao julgar o RE 636.886, o STF conferiu nova interpretação a esse dispositivo, fixando a tese de que "é prescritível a pretensão de ressarcimento ao erário fundada em decisão de Tribunal de Contas";
b)  embora o RE 636.886 tenha por objeto a execução de acórdão condenatório proferido pelo TCU, a interpretação conferida pelo STF ao art. 37, § 5º, da Constituição, afeta a ação de ressarcimento como um todo, abrangendo não só a execução, mas também a pretensão condenatória. E, ao contrário da decisão proferida no julgamento do tema 897 (RE 852.475) , no tema 899, relativo à atuação do Tribunal de Contas, a conclusão de que a pretensão de ressarcimento é prescritível foi estabelecida de forma categórica, sem ressalvar as condutas dolosas;
c)  as pretensões punitiva e de ressarcimento devem observar o mesmo regime na atividade de controle externo, dado o objetivo comum da prescrição, de fixar prazo para o Tribunal de Contas agir, buscando caracterizar o ilícito, identificar seu autor, dimensionar as consequências da conduta (em especial, a quantificação do dano) e impor as consequências legais, independentemente do fato de tais consequências terem natureza punitiva ou ressarcitória;
d)  o Código Civil e a Lei 9.873/1999 constituem as duas alternativas que, de forma mais consistente, polarizam os debates acerca do regime de prescrição a ser observado no processo de controle externo. Não obstante a relevância dos fundamentos utilizados no Acórdão 1441/2016-TCU-Plenário, favoráveis à aplicação do Código Civil, a Lei 9.873/1999 adota balizas usuais no âmbito do direito público, prevê causas de interrupção em tudo compatíveis com o processo de controle externo e já vem sendo utilizada pelo STF para limitar o exercício da pretensão punitiva pelo TCU, em decisões posteriores ao Acórdão 1441/2016-TCU-Plenário. Assim, até que sobrevenha norma específica, entende-se que a prescrição das medidas de ressarcimento a cargo do tribunal de contas deve observar o regime Lei 9.873/1999;
e)  considerando, porém, que o acórdão proferido no RE 636.886 ainda está sujeito à oposição de embargos declaratórios, não é recomendável reconhecer a prescrição desde logo, ante a possibilidade de esclarecimento da decisão em sentido diverso do ora defendido (como, por exemplo, no que se refere aos atos dolosos) ou mesmo a modulação de seus efeitos, para preservar as ações de controle instauradas com base no entendimento jurisprudencial até então vigente;
f)  assim, nos casos em que a prescrição não tenha ocorrido por nenhum dos dois regimes (Código Civil ou Lei 9.873/1999) , o desfecho do processo não se alterará, qualquer que seja a premissa adotada (imprescritibilidade, prescritibilidade pelo Código Civil ou pela Lei 9.873/1999) , viabilizando-se o imediato julgamento. Já nas situações em que a pretensão de ressarcimento esteja prescrita por algum dos dois regimes, ou por ambos, é recomendável que o julgamento do processo seja sobrestado, até ulterior deliberação do Tribunal. 
Partindo-se dessas premissas, passa-se ao exame da prescrição no caso em exame.  
Análise da prescrição segundo os critérios do Acórdão 1441/2016-TCU-Plenário
No que se refere à pretensão punitiva, o TCU tem tradicionalmente aplicado os critérios definidos no Acórdão 1441/2016-TCU-Plenário, que, em incidente de uniformização de jurisprudência, orientou-se pela aplicação do Código Civil. Por este acórdão, em linhas gerais, a prescrição subordina-se ao prazo geral de dez anos (CC, art. 205) , contado a partir da data da ocorrência do fato e interrompido pelo ato que ordenar a citação, a audiência ou a oitiva da parte. 
Entre outras razões que justificaram a adoção desse critério destaca-se a de que o citado dispositivo constitui uma cláusula geral a ser empregada sempre que a pretensão for prescritível, mas a lei não estabelece um prazo específico, como na hipótese. 
Aplicando essas balizas ao caso em exame, verifica-se que o próprio tribunal, no acórdão recorrido, reconheceu que não havia se operado a prescrição da pretensão punitiva (relatório, peça 36, p. 7, itens 28 e 29) . Isso porque a irregularidade sancionada ocorreu em 1/3/2009, haja vista que o vencimento do prazo da prestação de contas deu-se em 28/2/2009, e o ato que ordenou a citação dos responsáveis ocorreu em 14/12/2017, mediante despacho do titular da SecexTCE, por delegação do relator (peça 6) . 
Por sua vez, o acórdão recorrido foi proferido em sessão de 31/3/2020.
Considerando a premissa de que as pretensões punitiva e de ressarcimento se submetem ao mesmo regime, conclui-se que não estariam prescritas a possibilidade de aplicação de multa nem a de condenação ao ressarcimento, caso fossem adotados, para ambos os fins, os parâmetros definidos no Acórdão 1441/2016-TCU-Plenário. 
Análise da prescrição pelo regime da Lei 9.873/1999
Adotando-se as premissas fixadas na Lei 9.873/99 ao caso em exame, e mesmo considerando-se o prazo geral, de cinco anos, observa-se que não teria ocorrido a prescrição.
A prescrição começa a correr não da data de cada fato, mas sim "do dia em que tiver cessado" a permanência ou continuidade (art. 1º, parte final) . No caso, o termo inicial deu-se em 1/3/2009 (fim do prazo para apresentação da prestação de contas) .
É de se considerar, também, que a prescrição se interrompe "por qualquer ato inequívoco, que importe apuração dos fatos" (art. 2º, inciso II) . Destaca-se as seguintes causas interruptivas neste processo:
Ofício 6785, de 28/09/2009, notificando a cerda do procedimento de Demonstrativo 2008 (peça 1, p. 4) ,
Ofício 2131, de 10/4/2015, solicitando a prestação de contas ou devolução dos recursos (peça 1, p. 4) .
Desse modo, adotando-se as premissas fixadas na Lei 9.873/1999 ao caso em exame, e considerando-se o prazo geral, de cinco anos e as supramencionadas interrupções do prazo prescricional, observa-se que ocorreu a prescrição do débito.
Conclusão sobre a prescrição
Conclui-se que, caso seja aplicado o regime prescricional adotado pelo Acórdão 1441/2016-TCU-Plenário, não ocorreu prescrição do débito em questão. Diferentemente, a adoção das premissas estabelecidas na Lei 9.873/99 resultam na prescrição do débito.
Por fim, diante da possibilidade de oposição de embargos de declaração no âmbito do RE 636.886 e de modulação dos efeitos da decisão, propõe-se o sobrestamento deste processo.

		3.
	Conclusão da Instrução Preliminar

	Em virtude do exposto, propõe-se:
3.1 sobrestar o presente processo até o deslinde do RE 636.886, nos termos do art. 157 do Regimento Interno/TCU;
3.2 não conhecer do recurso de reconsideração interposto por Catulino Ferraz de Oliveira, por restar intempestivo e não apresentar fatos novos, nos termos do artigo 33 da Lei 8.443/92, c/c o artigo 285, caput e §2º, do RI/TCU;
3.3 encaminhar os autos para o Ministério Público junto ao TCU (MP/TCU)  e, posteriormente, ao gabinete do relator competente para apreciação do recurso;
3.4 à unidade técnica de origem, dar ciência ao recorrente e aos órgãos/entidades interessados do teor da decisão que vier a ser adotada, encaminhando-lhes cópia.

2.	O Ministério Público junto ao TCU, neste ato representando pelo Procurador Dr. Júlio Marcelo de Oliveira, discordou da proposta da unidade técnica, conforme excerto da manifestação a seguir transcrita (peça 52) :
O Ministério Público de Contas da União, pelos motivos a seguir expostos, discorda da avaliação de que o processo deva ser sobrestado até o trânsito em julgado do RE 636.886 ou ulterior deliberação do Tribunal a respeito do tema.
	No concernente à recente decisão do STF, exarada no âmbito do RE 636.886, o MP de Contas considera que ela somente alcança a fase de execução do acórdão condenatório do Tribunal, ou seja, a etapa de cobrança do título extrajudicial constituído, não atingindo os processos de controle externo em curso. 
	Nesse contexto, mantem-se incólume a jurisprudência do TCU fundada no art. 37, § 5º, da Constituição Federal. Citem-se, como precedentes, o Acórdão 5236/2020-TCU-Primeira Câmara  (Relator Min. Benjamin Zymler) e o Acórdão 6350/2020-TCU-Segunda Câmara (Relator Ministro Aroldo Cedraz) . 
	
III
	Ante o exposto, o MP de Contas propõe que o Tribunal não conheça do recurso de reconsideração interposto por Catulino Ferraz de Oliveira, por restar intempestivo e não apresentar fatos novos, nos termos do artigo 33 da Lei 8.443/92, c/c o artigo 285, caput e §2º, do RI/TCU;
É o relatório.

não há.

Procurador Júlio Marcelo de Oliveira.

RECURSO DE RECONSIDERAÇÃO EM PROCESSO DE TOMADA DE CONTAS ESPECIAL. INTEMPESTIVIDADE DA PEÇA RECURSAL. NÃO CONHECIMENTO.

TOMADA DE CONTAS ESPECIAL (TCE)

Secretaria de Recursos (Serur).

Em exame, recurso de reconsideração interposto por Catulino Ferraz de Oliveira contra o Acórdão 3808/2020-TCU-Primeira Câmara, por meio do qual esta Corte de Contas julgou irregulares suas contas, imputando-lhe débito e multa (peça 34) .
A Secretaria de Recursos, ao proceder ao exame da admissibilidade da peça recursal, propôs o não conhecimento do recurso em exame, dada sua intempestividade e ante a ausência da apresentação de fatos novos que possibilitassem a aplicação da regra excepcional contida no art. 285, § 2º, do Regimento Interno/TCU.
Não obstante isso, a unidade técnica especializada propôs o sobrestamento dos autos até o deslinde do Recurso Extraordinário 636.886, em tramitação no Supremo Tribunal Federal, que discute a prescritibilidade da pretensão de ressarcimento ao erário fundada em decisão de Tribunal de Contas.
O Ministério Público junto ao TCU, neste ato representando pelo Procurador Dr. Júlio Marcelo de Oliveira, discordou da proposta de sobrestamento formulado pela unidade técnica e propôs o não conhecimento do recurso (peça 52) .
Não há dúvidas acerca da intempestividade do recurso ora examinado. 
O prazo para a interposição desse recurso é de 15 (quinze) dias, nos termos do art. 285 do Regimento Interno do TCU. O exame de tempestividade deve observar as Portarias-TCU 61/2020 e 71/2020, as quais estabeleceram a suspensão dos prazos processuais durante o período de 23/3/2020 a 20/5/2020.
O lapso temporal ocorrido entre a notificação da decisão original (18/5/2020 - peça 45) e o dia 23/3/2020, bem como aquele compreendido entre 20/5/2020 e a interposição do recurso em exame (8/6/2020, peça 46) , foi de 19 dias, restando, portanto, intempestiva a peça recursal em análise.
O art. 285, § 2º, do Regimento Interno/TCU, permite o conhecimento do recurso intempestivo, desde que ocorra a superveniência de fatos novos e dentro do período de 180 dias contado do término do prazo originalmente previsto para sua interposição, caso em que não terá efeito suspensivo.
Como evidenciado pela unidade técnica especializada, o recorrente buscou afastar sua responsabilidade por meio de argumentos e teses jurídicas que não são considerados fatos novos por este Tribunal, conforme consolidada jurisprudência desta Corte (Acórdão 2308/2019-TCU-Plenário, Acórdão 1760/2017-TCU-Primeira Câmara e Acórdão 2860/2018-TCU-Segunda Câmara) .
A tentativa de se provocar a pura e simples rediscussão de deliberações do TCU com base em discordância com as conclusões deste Tribunal não constitui fato ensejador do conhecimento do recurso fora do prazo legal.
Dessa forma, não há que se falar na existência de fatos novos no presente expediente recursal, motivo pelo qual a impugnação não merece ser conhecida.
Quanto à proposta de sobrestamento dos autos, acompanho a manifestação do MPTCU e julgou desnecessária a medida alvitrada pela unidade técnica.
É que a decisão do Supremo Tribunal Federal (STF) no Tema 899, cuja repercussão geral foi reconhecida no âmbito do RE 636.886, utilizada como um dos fundamentos da unidade técnica, ainda não transitou em julgado naquela Corte, estando pendente de apreciação de embargos de declaração opostos pela Advocacia-Geral da União (AGU) , justamente para melhor compreensão de seu exato alcance.
Embora tal circunstância denote incertezas acerca do instituto da prescrição da pretensão ressarcitória, cujo deslinde na Suprema Corte poderá assumir novos contornos, levando em consideração que o RE 636.866 ainda não transitou em julgado, conforme já mencionado, opto por continuar a seguir a jurisprudência dominante nesta Corte de Contas, sedimentada na Súmula TCU 282, segundo a qual é imprescritível a pretensão de ressarcimento por parte da União.
Registro que recentes decisões deste Tribunal, adotadas após o que restou deliberado pelo STF no Tema 899, também abraçaram a tese da imprescritibilidade da pretensão ressarcitória no âmbito do controle externo, a exemplo dos Acórdão 5236/2020-TCU-Primeira Câmara, 6.171/2020-TCU-2ª Câmara, 6.084/2020-TCU-1ª Câmara, 5.681/2020-TCU-2ª Câmara, 6.846/2020-TCU-2ª Câmara, 6.676/2020-TCU-2ª Câmara, 6.707/2020-TCU-2ª Câmara, 6.473/2020-TCU-1ª Câmara, 6.466/2020-TCU-1ª Câmara, 6.465/2020-TCU-1ª Câmara, entre outros.
	Ante o exposto, VOTO para que seja adotada a minuta de acórdão que ora trago ao exame deste colegiado.
TCU, Sala das Sessões Ministro Luciano Brandão Alves de Souza, em 17 de novembro de 2020.
Ministro VITAL DO RÊGO 
Relator